臺灣高等法院民事判決　　　　　　　　　　　　八十九年度重上更(一)字第一九０號
　　上　訴　人　甲○○
　　被　上訴人　乙○○
　　被　上訴人　己○○
　　　　　　　　丙○○
　　　　　　　　丁○○
　　　　　　　　戊○○
右當事人間請求返還價金事件，上訴人對於中華民國八十六年十一月十九日臺灣板橋
地方法院八十五年度重訴字第三一五號第一審判決提起上訴，經最高法院發回更審，
本院判決如左：
    主    文
上訴駁回。
第二審及發回前第三審訴訟費用由上訴人負擔。
    事    實
甲、上訴人方面：
一、聲明：
  (一)原判決廢棄。
  (二)被上訴人己○○、丙○○、丁○○、戊○○應連帶返還上訴人價金新台幣（下同
    ）一千八百二十五萬元，並連帶賠償上訴人違約金一千八百二十五萬元。被上訴
    人乙○○應返還上訴人價金一千八百二十五萬元，並賠償上訴人違約金一千八百
    二十五萬元。
  (三)請准上訴人提供現金或等值之有價證券為擔保宣告假執行。
二、陳述：除與原判決記載相同者，茲引用之外，補稱：
  (一)系爭土地上有既成通行道路，存在公共地役權，購買者雖能取得道路土地所有權
    ，但該部分土地僅能供公眾通行，不得收回已用，惟被上訴人並未告知有「既成
    道路」之事實，此由不動產買賣契約書其他約定事項四之用語「產業道路」即足
    證明，且該「其他約定事項四」又特別訂明「產業道路與現有道路（指五股鄉○
    ○路）間有他人土地，乙方（被上訴人）應負責供甲方（上訴人）通行」，若本
    筆土地須經他人土地才能通行至現有道路（即五股鄉○○路），因系爭土地上之
    產業道路已成「既成道路」，則該他人土地部分亦必然已是「既成道路」，可供
    公眾通行，殊無於買賣契約特別約定，出賣人（被上訴人）應負責取得通行權供
    甲方（上訴人）通行之必要。又土地上「現有道路」加「竹林」之面積共計五百
    五十五平方公尺，占本件買賣面積三千九百零五平方公尺之百分之十四，嚴重減
    損土地價值與效用，顯與被上訴人告知之「土地邊有產業道路寬四米」之情形不
    符，況系爭土地上尚有第三人郭億祥所有之工廠建築物，被上訴人隱瞞未誠實告
    知，凡此足證被上訴人並未履行出賣人之告知義務，而上訴人尊重被上訴人要求
    ，以免其母氣死，未至現場看過土地，無法得知「土地現況」。綜上所述，本件
    買賣土地存有重大權利瑕疵，嚴重減損土地之價值與效用，該瑕疵，被上訴人並
    未履行告知義務，依不動產買賣契約書第八條約定，上訴人解除買賣契約，即屬
    依法有據。
  (二)系爭土地上有工廠等地上物，簽約時雙方約定被上訴人應於八十五年三月二十三
    日前拆除地上物，被上訴人並立切結書，切結如未於八十四年十二月三十一日前
    拆除地上物即視同違約論，惟至八十五年三月二十四日，被上訴人乃未將地上物
    拆除；又不動產買賣契約書第十五條第一項明訂，乙方（被上訴人）保證共有人
    已放棄優先購買權，否則願負一切法律責任，至今被上訴人仍未提出任何共有人
    放棄優先購買權之文件；且被上訴人迄未依不動產買賣契約書其他約定事項三，
    及八十三年十一月二十五日另立之切結書所載，於八十四年十二月三十一日前提
    供與共有人郭平村所訂土地分管契約及印鑑證明書等。被上訴人既有如上違約事
    實，經上訴人以存證信函催告，仍未履行，業經上訴人依法通知解除契約。
  (三)依地籍圖所載，雙方買賣契約「其他約定四」所稱之「他人土地」，係指五股鄉
    ○○○段坑口小段二八六之三地號土地，該筆土地係屬訴外人陳聰明及陳茂輔二
    人持分共有，系爭土地須經二八六之三地號土地才能到達現有道路之凌雲路，否
    則無法對外通行聯絡，雙方才有「其他約定四」之特別約定。詎被上訴人辯稱該
    「他人土地」係指屬訴外人郭平村名下持分三分之一土地云云，顯不足採，蓋出
    賣人郭平芳、乙○○二人將其對二七三之三土地持分三分之二所有權賣予上訴人
    ，且買賣契約明定，其應與共有人指界分管點交上訴人，並另立切結書，切結「
    提供與共有人郭平村所訂土地分管契約書及印鑑證明書等」。系爭土地既經共有
    人簽訂分管契約，共有人即可在該分管約定之道路上自由通行，無另立「其他約
    定事項四」之特別約定，況郭平村分管之三分之一土地亦屬共有土地，並非「他
    人土地」。
三、證據：除援用第一審所提證據外，補提：(一)地籍圖謄本暨複丈成果圖影本各乙紙
    、(二)協議書影本乙份、(三)不動產買賣契約書影本乙份、(四)切結書影本二份、(五)照
    片影本四幀、(六)存證信函影本七份、(七)租賃契約書影本乙份、(八)土地謄本乙紙為
    證，並聲請訊問證人林水淵。
乙、被上訴人乙○○方面：
一、聲明：
  (一)駁回上訴。
  (二)如為被上訴人不利判決，願供擔保，請准免為假執行。
二、陳述：除與原判決記載相同者，茲引用之外，補稱：
  (一)系爭土地簽訂買賣契約時，被上訴人業已告知系爭土地周圍二邊有道路，且請領
    地籍圖謄本乙份為作契約附件，該地籍圖業已將道路、水溝部分以斜線標明清楚
    ，而簽約後二個月，上訴人與林水淵去看系爭土地，亦無抱怨土地兩邊有道路及
    水溝，上訴人對上情於原審自認無訛，依民事訴訟法第二百七十九條第一項，原
    審認被上訴人主張為真，而以之為裁判基礎，即無不合。另本件土地買賣原先僅
    被上訴人乙○○一人要賣另筆觀音坑口小段五一一–二地號其個人持分三分之一
    林地，上訴人係建商，經向地政機關閱覽資料及多方調查後，才要求更換購買系
    爭土地，被上訴人於八十三年三月二十三日訂立契約後，於同年十一月二十八日
    方於系爭土地上設定本金最高限額新台幣壹億元之抵押權，上訴人並陸續分期付
    款三次，僅尾款一千五百萬元未付，若非上訴人滿意土地現況，何會要求擇地買
    賣，又豈有可能於事隔八個月後，始於系爭土地設定鉅額抵押權，並分期付三次
    鉅款之理。足見上訴人對系爭土地之現況早已瞭然。
  (二)本件土地為「現況買賣」，且土地周圍存在「既有道路」供通行以對外連絡，此
    經證人郭祥億證稱屬實。系爭「既有道路」存在已四十餘年，係由不同地主提供
    土地作道路，並由鄉○○○道路上鋪柏油，提供山坡地工廠、住家通行，若無不
    同地主提供土地供通行至外界公路，土地根本毫無價值，上訴人豈會買受，足證
    上訴人主張道路存在係權利瑕疵，自無理由。
  (三)查系爭土地之道路路緣種有一排竹木，作為界址，該竹木係「一排竹圍」，並非
    一片竹林，竹圍外側係乾溝，乾溝外則為他人之土地及房屋，實際上「路肩及竹
    圍」部分應歸類為道路部分或界址，而道路對外通行連絡，為系爭土地價值之最
    重要考量，上訴人執有「道路」作為重大瑕疵事由，委不足取。
  (四)系爭土地之鄰地所有人陳李員其土地係袋地，原先僅靠小道對外聯絡，嗣陳李員
    因蓋工廠需拓寬道路對外通行，遂於七十年間與被上訴人之先父協議，將小道拓
    寬約四米作為通行，上述道路已存在四十餘年，嗣由鄉○○○道路上舖柏油亦已
    十餘年，該道路現為「既成道路」，供鄰地之工廠及住屋人員通行，按鄰地通行
    權乃民法規定，本件買賣係依「現況買賣」，上訴人早已明知「既成道路」之事
    實，郭標與陳李員之協議書內容僅作說明道路通行緣由之文件，其道路面積乙節
    ，因本件係「現況買賣」，自非本案爭執重點。
  (五)被上訴人已依約指界點交土地予上訴人，分別二次於八十五年四月下旬，有林水
    淵、林志強可資為證，嗣上訴人因國內經濟不景氣，翻悔不買，拒不點交土地並
    交付尾款，被上訴人不得已於八十五年九月十六日以存証信函，定期十日催促辦
    理點交土地及付清尾款，然上訴人受函後未置理；上訴人遲延後，被上訴人於八
    十五年十月十八日再以信函定期十五日催促，上訴人亦未置理，被上訴人乃於八
    十五年十一月十六日發函解除本約。依契約第十三條規定，甲方（上訴人）不履
    行承買或違約時不得向乙方（被上訴人）請求返還既付款項。本件上訴人拒不履
    行點交及交付尾款，經被上訴人依法定期催告，並合法解約，上訴人自有違約情
    事，依約不得請求返還價金。
三、證據：除援用第一審所提證據外，補提：(一)買賣契約影本二紙、(二)現場照片四張
    、(三)切結書暨分管協議書影本三紙為證，並聲請訊問證人郭億祥、蕭純真、蕭純
    德、陳聰貴。
丙、被上訴人己○○、丙○○、丁○○、戊○○（即郭平芳之承受訴訟人）方面：
    末於言詞辯論期日到場，亦未以書狀作何聲明或陳述。
丁、本院依職權函查台北縣五股鄉○○○段坑口小段五七三之三號之既成道路何時存
    在、面積多少、有無擴增、何時擴增。
    理        由
一、被上訴人己○○、丙○○、丁○○、戊○○（下稱己○○等四人）經合法通知，
    未於言詞辯論期日到場，核無民事訴訟法第三百八十六條各款所列情事，爰依上
    訴人聲請，由其一造辯論判決。
二、本件上訴人主張：被上訴人乙○○及已故郭平芳（於民國八十七年一月十二日死
    亡，由被上訴人己○○等四人承受訴訟）於八十三年三月二十三日與伊簽訂不動
    產買賣契約書，將渠等所有坐落台北縣五股鄉○○○段坑口小段二七三之三地號
    土地應有部分各三分之一（下稱系爭土地）以總價新台幣（下同）五千萬元出售
    予伊，伊並已給付包含代墊地上物拆除費一百五十萬元合計價款三千六百五十萬
    元。詎被上訴人乙○○及郭平芳未依切結書於八十四年十二月三十一日以前拆除
　　系爭土地上之地上物，視同違約，又未於兩造簽約時之約定於八十五年三月二十
　　三日前拆除，迄同年月二十四日仍未拆除，且隱瞞系爭土地周圍二邊有既成道路
　　及水溝並提供他人通行之事實，致系爭土地存有重大之權利及物之瑕疵。伊乃依
　　民法第三百五十三條、第三百五十九條規定向被上訴人乙○○及郭平芳為解除契
　　約之意思表示，渠等即應返還所受領之價金及另依系爭不動產買賣契約書第十三
　　條約定加倍為賠償等情，求為命被上訴人乙○○返還價款一千八百二十五萬元及
　　給付違約金一千八百二十五萬元、被上訴人己○○等四人連帶返還價款一千八百
　　二十五萬元及連帶給付違約金一千八百二十五萬元之判決。
三、被上訴人乙○○則以：上訴人係資深且擁有多家建設公司之負責人或股東，其於
    簽訂系爭不動產買賣契約書前，曾數次查看系爭土地，對於系爭土地周圍有既成
    道路及水溝之事實自不得諉為不知。伊等於依約拆除地上物，通知上訴人指界、
    交付土地及因上訴人拒不付尾款，經催告上訴人履行契約未果後，已通知上訴人
    解除契約，顯見上訴人有違約情事，即不得再請求伊等返還價款或給付違約金等
    語，資為抗辯。
    被上訴人己○○等人則未於言詞辯論期間到場，亦未以書狀或言詞作何聲明或陳
    述。
四、上訴人主張被上訴人乙○○及被上訴人己○○等四人之被繼承人郭平芳於八十三
    年三月二十三日將渠等所有系爭土地，以總價五千萬元出售予伊，並簽訂不動產
    買賣契約書，伊已給付包含代墊地上物拆除費一百五十萬元合計價款三千六百五
    十萬元，而被上訴人等並於八十四年十二月三十一日以前將地上物拆除等事實，
    業據提出不動產買賣契約書乙份（原審證物袋內證物一）、支票五紙（同上袋內
    證物二）、乙○○、郭平芳所立切結書二紙（同上袋內證物三）在卷佐證，並為
    被上訴人所不爭執。
五、上訴人主張系爭土地係農地，且有工廠等地上物，兩造簽訂買賣契約時，上訴人
    特別要求被上訴人應於八十五年三月二十三日前拆除地上物，恢復可供耕作狀況
    ，俾上訴人申請自耕能力證明書，嗣被上訴人另立切結書如未於八十四年十二月
    三十一日前拆除地上物即視同違約，惟被上訴人仍遲至八十五年三月二十四日止
　　未拆除該地上物云云，無非以其所提照片及證人水淵之證詞為其論據。惟查：
　(一)按行使債權、履行債務，應依誠實及信用方法，為民法第二百十九條所明文規定
　　。查兩造所簽訂不動產買賣契約書第三條第四項規定：第四次款（尾款）於乙方
　　（被上訴人）與共有人指界分管點交甲方（上訴人）同時，甲方付乙方新台幣一
　　千五百萬元（包含已代墊地上物拆除費一百五十萬元），第十五條第二項又約定
　　乙方指界分管點交土地予甲方時，如有他人地上物時，乙方負責拆除清楚交予甲
　　方；其他約定事項第二款又約定乙方應於八十五年三月二十三日前指界分管。又
　　被上訴人乙○○與郭平芳二人先後於八十三年十一月二十五日、八十四年十月五
　　日所出具之前揭切結書，均保證於八十四年十二月三十一日以前拆除前揭地上物
　　。而該地上物其三間房子，除郭億祥乙間外，其餘二間分別由楊枝順、謝志和租
　　用，郭平芳與楊枝順就上開地上物中台北縣五股鄉○○路○段九─五號部分約定
　　租期自八十一年十二月十日起至八十四年十二月十日，被上訴人乙○○與謝志和
　　則就該地上物中台北縣五股鄉○○路○段九－一號約定租期自八十四年一月一日
　　起至八十四年十二月三十一日，此有前述租賃契約書（原審第六十頁至第六八頁
　　）在卷足稽。且被上訴人將延期拆除地上物所收租金共一百零八萬元已交付上訴
　　人收受無訛，此亦有上訴人於台北區中小企業銀行活期儲蓄存款存摺及代收票據
　　明細表（同上卷第六九頁至第七二頁）在卷可考。另被上訴人於八十五年九月十
　　六日所發致上訴人之三重正義郵局存證信函第一一二七號（見本院卷第九五頁至
　　第九七頁）敘明：「‧‧‧並於八十五年四月二十七日指界，惟台端（指上訴人
　　）因尚未辦妥自耕能力證明，請求展延至八十五年六月二十五日始辦理點交管業
　　，同時交付尾款‧‧‧」，上訴人對於上情均不爭執，足見被上訴人確於八十五
　　年四月二十七日以前始將系爭土地上之地上物拆除。惟證人即本件買賣契約之代
　　書蕭純德證以：「‧‧‧本件地上物現在已拆除了，是何時拆除不清楚，至少半
　　年以前的事‧‧‧」（原審卷第四二頁背面）「‧‧‧地上物部分是被上訴人租
　　給人家的，由被上訴人處理，要求承租戶遷走，後來發生糾紛，我有去現場看，
　　地上物確已拆除‧‧‧」（本院卷第二七二頁）；證人郭億祥證稱：「‧‧‧他
　　們約定要在八十四年十二月三十一日前拆除，我房子因合夥人住在房子內，所以
　　在他們搬走後兩個月內拆除的，時間大約在八十四年九至十一月間，詳細日期我
　　不記得‧‧‧」（同上卷第一六八頁）；另一證人林水淵證述：「‧‧‧在簽約
　　後二個月，我與畢（即上訴人）一起去談土地過，因已付了款項，畢想見其土地
　　模樣，後來畢有一次打電話問我，為何地上物未拆除，我去問郭（指被上訴人）
　　原因，他說因租期未屆，希望能延些時間，在見土地時，「畢」未表示任何意見
　　‧‧‧，在地上物拆除後，我與兩造再至現場，那時畢看一下，沒說什麼就回去
　　了‧‧‧」（原審卷第四三頁正面、第四四頁正面），上開證言參證以觀，互核
　　相符，信屬實在。本件被上訴人既已將地上物拆除完畢擬指界交付系爭土地，且
　　在上訴人同意下延期拆除，延期拆除所得租金利益並交由上訴人收受無訛，上訴
　　人嗣竟主張被上訴人未於買賣契約所定期限前及上開切結書所載期限前拆除該地
　　上物，依上開說明，其行使債權，自有悖於誠信原則，即非可取。
　(二)上訴人固提出其於八十五年三月二十四日所攝上述地上物相片四紙（發回前本院
　　八十七年度重上字第二六號卷第一五四頁、第一五五頁）及舉證人林水淵證稱被
　　上訴人以地上物租期未屆希延拆除期間云云（原審卷第四三頁正面），因上訴人
　　對於該地上物延期拆除均未表示異見，且收受延期拆除所得一百零八萬之租金，
　　不啻同意被上訴人延期拆除系爭地上物，自不得事後翻異，則上開證物及證言均
　　不足為上訴人有利論據，殊無疑義。
六、上訴人又主張被上訴人於簽訂買賣契約時，隱瞞系爭土地周圍二邊有既成道路及
　　水溝並提供他人通行等情，致系爭土地存有重大之權利及物之瑕疵云云。惟查：
　(一)兩造訂立系爭買賣契約書時，附有劃斜線之分管線之地籍圖，上訴人並於其上簽
　　名以杜爭議，此有該地籍圖附卷（同上卷第二七頁）可考，而該買賣契約書其他
　　約定事項第三項約定：「乙方（即被上訴人）應於民國八十五年三月二十三日前
　　指界分管，否則即以違約論，且依分管線留設六米以上道路供後鄰土地通行，甲
　　方（即上訴人）留三分之二，乙方留設三分之一」，第四項約定：「產業道路與
　　現有道路之間有他人土地，乙方應負責供甲方通行」，而證人蕭純德證以：「‧
　　‧‧我祇純為代書，當時甲○○、乙○○、郭平芳均在場，祇針對其三位所言之
　　買賣條件代書及所附之地籍圖‧‧‧上面的共有人三分之一及甲○○三分之二分
　　管線由我書寫，其他為他們所提供，不知地籍圖上有道路及水溝‧‧‧」（同上
　　卷第第四二頁正、背面、第四三頁背面）「‧‧‧是上訴人委託我，辦理過戶期
　　間我沒去現場指界，買賣雙方有無去我就不知道，‧‧‧契約第十五條「指界分
　　管留設道路如後附圖」是我所寫，買賣雙方談好後叫我這樣寫，事前有無到現場
　　我不知道，簽約時買賣雙方及介紹人都在現場，簽約時有講到既成道路，郭標與
　　陳李員事我不知情，我不知既成道路一部分土地有他人權利，簽約時未談到‧‧
　　‧訂約時有拿地籍圖，被上訴人要賣三分之二土地給上訴人‧‧‧其他約定事項
　　分兩部分記載，是前面空位不足，才另外寫，其他約定事項所載的產業道路是地
　　籍圖上像ㄑ字型的道路，地籍圖上劃有斜線部分像ㄇ字型的是現有道路，現有道
　　路及既成道路位置，因臨時叫我去，且時間太久，誰告訴我已記不清楚了，祇說
　　產業道路與現有道路中有一塊地，被上訴人要讓他通行，‧‧‧其他約定事項所
　　謂他人土地指地籍圖上二七三─三的土地‧‧‧」（本院卷第二七一頁至第二七
　　三頁）；證人林水淵亦證稱：「我知本件買賣，因當時「郭」等要賣地，問我是
　　否有人要買，我找了甲○○等一起談買賣，我為該契約書見證人‧‧‧簽約後二
　　個月後，我與畢一起去談土地過，因已付了款項，畢（指上訴人）想見其土地模
　　樣‧‧‧第二次去看土地時，畢沒有抱怨土地兩旁有道路及水溝，契約書上附的
　　地籍圖上既有道路及水溝，畢知情，是兩造當場劃的，斜線部分為道路及水溝，
　　‧‧‧訂約時二造把地籍圖上道路及水溝標出，是預留共同使用，故畢知既成道
　　路及水溝，‧‧‧簽約時被上訴人有無說明既成道路寬四米，我不了解，祇說現
　　況‧‧‧」（原審卷第四三頁、第四四頁）「當初被上訴人沒錢，想賣土地，問
　　我要不要買，我不買，兩造都是我朋友，乙○○要我找甲○○買地，並要我與甲
　　○○接洽，訂約時我在現場，訂約前有到現場看，雙方都沒有意見，訂約後到履
　　行期間，我也有與雙方至現場，依兩造所說的指界過，雙方發生糾紛是在訂約之
　　後，契約是在代書處所寫的，約定內容是他們雙方協議後，由代書所寫，我雖在
　　場，但約定內容並不清楚，訂約後在八十五年三月二十二日前有至現場指界過，
　　契約所附現場圖中的斜線部分就是水溝和道路部分，‧‧‧雙方有談到既成道路
　　，也就是斜線部分，前面的路由乙○○負責要讓甲○○走，而後面的路，甲○○
　　也要讓給別人走，‧‧‧地籍圖綠色部分，由右邊進入，前段是別人的，乙○○
　　要負責給甲○○走，後段的路也要讓別人走，整條路大家都能走，‧‧‧」（本
　　院卷第二一九頁、第二二０頁），上開證人證言互核相符，至堪採信，足見兩造
　　訂約前確至現場看過土地現狀，並以地籍圖標出既成道路及水溝位置，且命代書
　　將兩造應使該既成道路通行及水溝存在記載於契約條文外之其他約定事項，上訴
　　人主張被上訴人隱瞞系爭土地周圍二邊有既成道路、水溝存有重大瑕疵，殊非可
　　採。
　(二)按既成為公眾通行之道路，其土地所有權，縱未為移轉登記，而仍為私人所保留
　　，亦不容私人在該道路上起造任何建築物，妨害交通，原告所有土地在二十餘年
　　前即已成為農路，供公眾通行，自應認為已因時效完成，而有公用地役關係存在
　　，則該農路之土地，即已成為他有公物中之公共用物，原告雖有其所有權，但其
　　所有權之行使，應受限制，不得違反供公眾通行之目的，原告擅自將已成之農路
　　，以竹柱、鐵線築為圍籬，阻礙交通，意圖收回路地，自為法所不許。行政法院
　　六十一年度判字第四三五號著有判例。查兩造於訂約時，明知有上開既成道路存
　　在，並標明於契約附圖上，且約定使該既成道路通行無阻，兩造上開約定自與前
　　揭判例意旨相符。次查證人即系爭土地所在村長陳聰貴證稱：「產業道路（ㄑ型
　　道路）是公路局原來所走的道路，但現在已被捨彎取直的大道所取代，不過住在
　　附近的居民還是有以產業道路來通行，我已當了兩屆八年的村長，該處現有道路
　　在八十三年八月一日我當村長前就已通行，我小時後就有那條路了，道路本來是
　　農路，一部卡車可走，後來有了工廠及住家，所以就有拓寬，通行的道路包括產
　　業道路都是私有土地，但地方人士認為政府要來開拓道路，可使交通方便，所以
　　都沒意見，現有道路拓寬為二倍是在八十三年八月一日就有了，柏油是公家做的
　　，拓寬部分則是私人做的，‧‧‧道路的柏油是針對原有路面損壞的部分舖設，
　　並沒有拓寬，也沒有人反對舖設柏油‧‧‧」（本院卷第二七四頁、第二七五頁
　　），而台北縣政府九十一年六月十四日以北府城開字第○九一○二六一九九四號
　　函附系爭土地既成道路現況圖（本院卷第二八一頁至第二八三頁）函覆本院，經
　　比對地籍圖，尚未發現有何擴增或變更。本件既成道路既在系爭買賣契約訂立前
　　即已形成並擴增為二倍，此為兩造所知悉，並明定於契約書內，而契約履行期間
　　該既成道路並未有任何變更或擴增，上訴人執為系爭土地權利之重大瑕疵，洵非
　　有理。至被上訴人乙○○及郭平芳之父郭標與訴外人陳李員於七十八年間，因上
　　開既成道路所有權屬郭標，雙方約定由郭標提供系爭土地東北向沿水溝、地界深
　　向西南寬四米即該既成道路之一部分，提供予陳李員使用而得款十五萬元等事宜
　　，此為兩造所不爭執，並有該協議書在卷（本院卷第八五頁至第八八頁）足憑。
　　因上開既成道路於本件買賣契約訂立前，早已存在多年，訴外人郭標有否轉讓屬
　　既成道路範圍內一部分權利予陳李員，均無礙於該既成道路公用地役關係之存在
　　，該協議書當事人亦不得違反供公眾通行之目的，自難謂系爭土地有權利瑕疵存
　　在。況兩造訂約時，該協議書之當事人因履行各自應盡義務致既成道路之現況，
　　兩造對此知悉且同意以附圖為契約內容之一部，而上訴人對於上開既成道路與前
　　揭協議通行權道路屬不同道路乙節，復未能舉證證明之，其主張該協議通行權道
　　路屬買賣標的物之權利瑕疵，亦非有據。
　(三)證人蕭純德、林水淵均一致證稱未聞被上訴人告知上訴人既成道路四米寬等情（
　　原審卷第四二頁正、背面、第四三頁背面、本院卷第二二０頁、第二七一頁），
　　而上開買賣契約書、其他約定事項、附圖均無既成道路四米寬之記載，僅前揭協
　　議書載有四米寬等情，足見上訴人援該協議書主張被上訴人出售系爭土地僅有四
　　米寬既成道路，不足採信，至證人李志亮為上訴人之叔父，與證人盧廷照、林仁
　　貴均為上訴人之受僱人，所為證言易偏頗上訴人，證言信用堪虞，從而彼等所為
　　被上訴人有告訴上訴人既成道路僅四米寬云云（原審卷第一０六頁至第一０八頁
　　），因上訴人迄未能舉證證明屬實，自亦不足取。
七、按以不能之給付為契約之標的，如其不能情形可以除去，而當事人訂約時並預期
    於不能之情形除去後為給付者，依民法第二百四十六條第一項但書規定，固應認
    其契約仍為有效（最高法院七十年台上字第四五三七號判例參照）。查系爭土地
    地目為旱，此有土地登記謄本（本院卷第五０頁至第五二頁）在卷佐證，兩造就
    系爭土地訂立買賣契約，依當時有效之土地法第三十條規定，上訴人應具自耕能
    力，上訴人並不具自耕能力，為兩造所不爭執，而上開買賣契約書第七條約定：
    「本件不動產實行移轉登記時，其登記名義人無論以任何人名義甲方（指上訴人
    ）得自由指定，乙方（指被上訴人）決無異議」，且證人蕭純德、林水淵、蕭純
    真均一致證稱本件買賣契約成立之初，兩造均知系爭土地承受人須具自耕能力，
    上訴人不具自耕，應覓具自耕能力為登記名義人等語（本院卷第一八七頁、第二
    四八頁、第二七一頁），足見兩造訂約時已預期上開不具自耕能力可以除去，依
    首揭說明，本件買賣契約即非無效。
八、綜上所述，上訴人以被上訴人未依約拆除地上物、隱瞞系爭土地有既成道路、水
    溝致系爭土地有物及權利重大瑕疵，認被上訴人違反買賣契約，主張解除契約，
    請求被上訴人連帶給付如上訴聲明所示，為無理由，不應准許，其假執行之聲請
　　，亦失所依附，應併予駁回。原審為上訴人敗訴之判決及駁回其假執行聲請，並
　　無不合，上訴意旨指摘原判決不當，求予廢棄改判，為無理由，應予駁回。
九、兩造其餘攻擊防禦方法及其他未經援用之證據，經斟酌認尚無礙於本院前述之認
　　定，爰不一一論究。
十、據上論結，本件上訴為無理由，依民事訴訟法第四百四十九條第一項、第七十八
　　條，判決如主文。
中　　華　　民　　國　　九十一　　年　　　 八 　　　月　　 二　　十 　　日
　　　　　　　　　　　　臺灣高等法院民事第十七庭
                              審判長法　官　鄭　雅  萍
　　　　　　　　　　　　　　　　　　法　官　呂　太　郎
　　　　　　　　　　　　　　　　　　法　官　許　文　章
右正本係照原本作成。
如不服本判決，應於收受送達後二十日內向本院提出上訴書狀，其未表明上訴理由者
，應於提出上訴後二十日內向本院補提理由書狀（均須按他造當事人之人數附繕本）
上訴時應提出委任律師或具有律師資格之人之委任狀；委任有律師資格者，另應附具
律師及格證書及釋明委任人與受任人有民事訴訟法第四百六十六條之一第一項但書或
第二項（詳附註）所定關係之釋明文書影本。
中　　華　　民　　國　　九十一　　年　　　 八 　　　月　　二  十  一　　日
　　　　　　　　　　　　　　　　　　書記官　陳　明　俐
附註：
民事訴訟法第四百六十六條之一（第一項、第二項）：
對於第二審判決上訴，上訴人應委任律師為訴訟代理人。但上訴人或其法定代理人具
有律師資格者，不在此限。
上訴人之配偶、三親等內之血親、二親等內之姻親，或上訴人為法人、中央或地方機
關時，其所屬專任人員具有律師資格並經法院認為適當者，亦得為第三審訴訟代理人
。
